【裁判字號】    98,上易,2720
【裁判日期】    990107
【裁判案由】    政府採購法
【裁判全文】
臺灣高等法院刑事判決                98年度上易字第2720號
上  訴  人  臺灣臺北地方法院檢察署檢察官
被      告  乙○○即甲○○○○○
上列上訴人因被告政府採購法案件，不服臺灣臺北地方法院98年
度易字第2383號，中華民國98年9 月25日第一審判決（起訴案號
：臺灣臺北地方法院檢察署98年度偵字第17146 號），提起上訴
，本院判決如下：
    主  文
上訴駁回。
    理  由
一、公訴意旨略以：梁滿英（業經原審判處有期徒刑2 月，緩刑
    2 年確定在案）與配偶曾彩郎共同經營設於台北市○○區○
    ○路31號之大盛洗衣商店（業經原審判處罰金新台幣3 萬元
    確定在案）擔任店員，民國（下同）97年12月間，內政部消
    防署辦理「98年度備勤室、各訓練班寢具及中央災害應變中
    心寢具及背心換（清）洗採購案」，梁滿英為擴展業務，決
    定以大盛洗衣商店名義競標，又為增加標得之機會，梁滿英
    又向乙○○（業經原審判處有期徒刑2 月，緩刑2 年確定在
    案）商量借用其所開設之甲○○○○○名義競標。乙○○雖
    無投標意，但仍容許梁滿英以甲○○○○○之名義投標，而
    將店章、營利事業登記證等交予梁滿英使用。梁滿英遂購買
    上開標案之投標文件2 份，書寫投標廠商聲明書、報價單，
    並檢附營業稅繳納存根、營利事業登記證後，分裝於信封袋
    2 只，而於97年12月10日17時許親自持往台北縣新店市○○
    路○ 段200 號8 樓之內政部消防署遞件。嗣於97年12月12日
    開標後，發現上開2 廠商之投標文件均由梁滿英遞送，經檢
    視後發現有異常情形而查知上情。因認乙○○既有前述之犯
    罪行為，其為負責人之廠商即被告甲○○○○○，依政府採
    購法第92條之規定，自亦應科以罰金等語。
二、
  (一)按國家刑罰權之行使，須謹守「一事不二罰」原則；所謂「
    一事不二罰」，係指對於同一犯罪行為，基於法秩序之維護
    與人民權益受剝奪應符比例原則之精神，施以法律評價，只
    許擇一種刑事處罰為之，並僅能處罰一次，不得重複施罰，
    始合公平正義理念（最高法院94年度台上字第6919號判決意
    旨參照）。而刑事訴訟法就已經提起公訴或自訴之案件，而
    重行起訴者，應諭知不受理之判決，案件曾經判決確定者，
    應諭知免訴之判決，分別於該法第303 條第2 款、第302 條
    第1 款定有明文，此係基於判決實體確定力之理論，亦即所
    謂「一事不再理」或「禁止雙重處罰」之原則，此不僅係刑
    事訴訟法上之原則，更係植基於憲法正當法律程序之「禁止
    雙重危險」原則而來。落實於程序法上，即所謂「一事不再
    理」（禁止重覆追訴），落實於實體法上，即所謂「一事不
    二罰」（禁止雙重處罰），此乃憲法及刑事訴訟法上之重要
    原則。
  (二)次按「廠商之代表人、代理人、受雇人或其他從業人員，因
    執行業務犯本法之罪者，除依該條規定處罰其行為人外，對
    該廠商亦科以該條之罰金」；又「本法所稱廠商，指公司、
    合夥或獨資之工商行號及其他得提供各機關工程、財物、勞
    務之自然人、法人、機構或團體」，固為政府採購法第92條
    、第8 條分別所明定。惟法律之解釋，應以文義解釋為本，
    輔以體系解釋及目的解釋，求為符合立法意旨及社會公平觀
    念之適用。是依政府採購法第7 章有關罰則第87條至92條等
    規定觀之，該法第92條之規定係該法第87條至91條之補充規
    定，是如同一自然人已依第87條至91條規定處罰，即無必要
    再依第92條之補充規定重覆處罰，此為依該法所定罰則規範
    體系之必然解釋。再參諸政府採購法第92條規定之立法理由
    ，係明定「廠商之代表人、代理人、受雇人或其他從業人員
    ，因執行業務犯本法之罪者，其所屬廠商應連帶受處罰。惟
    因廠商無法服刑，故採對該法人或自然人處以罰金」。是該
    條立法目的基於刑事政策之考慮，另就廠商獨立為處以刑罰
    之規定。
  (三)而上開對於獨資行號代表人處罰之規定，當係在該廠商之受
    雇人或其他從業人員因執行業務犯政府採購法之罪時，所為
    補充處罰之規定，亦即其處罰之廠商與其處罰之自然人事實
    上並非同一時，始有上開規定之適用。如獨資行號之代表人
    已因其行為依政府採購法論罪科刑，則因獨資經營之商號，
    僅為商業名稱，並無當事人能力，與其代表人（自然人）為
    同一權利主體（此與公司，或合夥組織之商號且已具備非法
    人團體之要件者，有當事人能力者，截然不同，最高法院94
    年度台上字第1410號、95年度台上字第1409號、第1590 號
    及97年度台抗字第667 號等裁判意旨參照）；而其代表人因
    執行業務犯同法之罪者，已依該條規定處罰者，如再依上開
    規定予以處罰，將造成對同一權利主體（即獨資商號與其代
    表人）重覆處罰之情形，有違前揭「一事不二罰」及「一事
    不再理」原則。是法院於解釋上開規定時，自應依國家行使
    刑罰權之合目的性之解釋方法為限縮之解釋，如獨資行號之
    代表人已因其行為依政府採購法論罪科刑時，即無再依第92
    條之補充規定處罰之餘地。蓋此時已非對執行業務之行為人
    （自然人）與其所屬廠商等二個獨立權利主體之「連帶處罰
    」，而係對同一權利主體之「重覆處罰」矣。
三、查本案共同被告乙○○就其執行甲○○○○○代表人業務之
    行為，經檢察官起訴後，業經原審依政府採購法第87條第5
    項後段規定，就其所犯意圖影響採購結果，容許他人借用本
    人名義及證件參加投標罪，判處有期徒刑2 月，如易科罰金
    ，以新台幣1 千元折算1 日，緩刑2 年確定在案，此有原審
    判決及本院被告前案紀錄表在卷可憑。又甲○○○○○於82
    年11月15日設立，為一獨資商號，負責人為被告乙○○，此
    有臺北市政府營利事業登記證乙紙在卷可稽（見偵卷第7 頁
    ）。而獨資商號，並無當事人能力，與其代表人（自然人）
    為同一權利主體，已如前述；是如本件甲○○○○○之代表
    人乙○○因執行業務犯政府採購法第87條第5 項後段之罪，
    已依該條規定處罰者，檢察官對與共同被告乙○○為同一權
    利主體之獨資商號（被告乙○○即甲○○○○○）同時提起
    公訴，顯係就同一權利主體之同一行為重行起訴，使被告乙
    ○○（即甲○○○○○）面臨可能遭受二次刑事處罰之危險
    ，自應依該項立法之體系解釋及目的解釋，認該條處罰對象
    於廠商為獨資商號時，應限縮於負責人以外之其他代理人、
    受雇人或從業人員於執行業務行為，涉有違反政府採購法之
    相關刑責時，始得依據該條第92條之規定另對廠商科以罰金
    ；如行為人即為獨資商號之負責人，並因違反政府採購法犯
    行而經起訴，基於行為人與獨資商號本具權利主體同一性之
    性質，應認檢察官以違反政府採購法第92條為由同時起訴甲
    ○○○○○，自屬重行起訴，與一事不再理之原則有違。
四、原審以檢察官另行起訴獨資商號違反政府採購法第92條部分
    為重行起訴為由，諭知不受理之判決，經核其認事用法尚無
    違誤。檢察官提起上訴，仍執前詞，認依政府採購法第92條
    、第8 條之規定，獨資商號之甲○○○○○之代表人乙○○
    因執行業務所為雖已經原審判處罪刑在案，該獨資商號即甲
    ○○○○○亦應連帶處罰，始符現行規定之要求，並以該條
    文縱有違反憲法層次之「一事不二罰」原則，亦屬日後是否
    修法之立法層次問題，法院不應認定法律違憲而拒絕適用，
    是原審判決顯有不適用法則或適用法則不當云云，指摘原判
    決。惟按依政府採購法第92條所採「兩罰制」之立法政策，
    應依該項立法之體系解釋及目的解釋，認該條處罰對象於廠
    商為獨資商號時，應限縮於負責人以外之其他代理人、受雇
    人或從業人員於執行業務行為，涉有違反政府採購法之相關
    刑責時，始得依據該條第92條之規定另對廠商科以罰金；如
    行為人即為獨資商號之負責人，並因違反政府採購法犯行而
    經起訴，基於行為人與獨資商號本具權利主體同一性之性質
    ，應認檢察官以違反政府採購法第92條為由同時起訴甲○○
    ○○○，已屬重行起訴，與一事不再理之原則有違，已如前
    述。又原審認適用政府採購法第92條規定時，應作限縮解釋
    ，並認該條規定處罰之廠商為獨資商號時，應限縮於負責人
    以外之其他代理人、受雇人或從業人員於執行業務行為，涉
    有違反政府採購法之相關刑責時，始得依據該條第92條之規
    定，另對廠商科以罰金，並未認該條規定違憲（見原判決第
    3 頁第15行至第4 頁第19行）。檢察官認原審判決有不適用
    法則或適用法則不當等違背法令情形，均有誤會。是檢察官
    上訴並無理由，應予駁回。
據上論結，應依刑事訴訟法第368 條，判決如主文。
本案經檢察官田炳麟到庭執行職務。
中    華    民    國    99    年    1     月    7     日
                  刑事第十四庭  審判長法  官  陳志洋
                                      法  官  謝靜恒
                                      法  官  謝靜慧
以上正本證明與原本無異。
不得上訴。
                                      書記官  陳泰寧
中    華    民    國    99    年    1     月    8     日


司法院資訊處製作；財團法人民間司法改革基金會備份。
